臺灣雲林地方法院民事判決　　　　　　　　 99年度國字第7號
原　　　告　蔡山樹
訴訟代理人　蔡金昌
被　　　告　雲林縣元長鄉公所
法定代理人　李泗濱
訴訟代理人　施裕琛律師
複代理人　　施宜昕律師
上列當事人間請求國家損害賠償事件，本院於民國100 年3 月30
日言詞辯論終結，判決如下：
    主  文
原告之訴駁回。
訴訟費用由原告負擔。
    事實及理由
甲、程序部分:
一、按依國家賠償法請求損害賠償時，應先以書面向賠償義務機
    關請求之；賠償義務機關拒絕賠償，或自提出請求之日起逾
    30日不開始協議，或自開始協議之日起逾60日協議不成立時
    ，請求權人得提起損害賠償之訴，國家賠償法第10條第1項
    及第11條第1 項前段定有明文。本件原告認被告所屬公務員
    於執行職務行使公權力時，因故意或過失不法侵害其權利，
    被告應依國家賠償法第2 條規定負國家賠償責任，而於民國
    （下同）99年10月12日以書面向被告請求國家賠償，然遭被
    告拒絕賠償等情，為被告所不爭執，並有原告提出之雲林縣
    元長鄉公所99年11月11日拒絕賠償理由書附卷可稽（本院卷
    第8 頁），是原告提起本件國家賠償訴訟，揆之首開規定，
    程序上並無不合，先予敘明。
二、又按訴狀送達後，原告不得將原訴變更或追加他訴。但有下
    列各款情形之一者，不在此限：一被告同意者。二請求之基
    礎事實同一者。三擴張或減縮應受判決事項之聲明者。四因
    情事變更而以他項聲明代最初之聲明者。五該訴訟標的對於
    數人必須合一確定時，追加其原非當事人之人為當事人者。
    六訴訟進行中，於某法律關係之成立與否有爭執，而其裁判
    應以該法律關係為據，並求對於被告確定其法律關係之判決
    者。七不甚礙被告之防禦及訴訟之終結者。被告於訴之變更
    或追加無異議，而為本案之言詞辯論者，視為同意變更或追
    加，民事訴訟法第255 條定有明文。
三、原告本件起訴，原主張: 「其於97年3 月7 日，欲向被告辦
    理地號雲林縣元長鄉○○○段合併同段小段393 、393-1 號
    分割出售，被告機關之公務員李宏裕（訴狀誤載為「李宏玉
    」）、張聰明說明不能分割，導致交易不成，因而受有損害
    ，請求被告應賠償原告新台幣（下同）150 萬元。」等情。
    嗣於訴狀送達後，於100 年3 月2 日言詞辯論期日具狀追加
    ：「原告所有位於系爭土地上之晒穀場原係合法之晒穀場，
    於98年4 月2 日，原告向被告申請上開土地之農業使用證明
    時，被告所屬公務員竟非法要求原告應拆除上開晒穀場，經
    原告拆除後，被告始予核發農業使用證明，被告所屬公務員
    執行上開職務行使公權力，顯係因故意或過失不法侵害原告
    之權利，爰追加主張被告應賠償原告拆除上開晒穀場的損失
    30萬元，但原告仍請求被告應給付原告150 萬元。」等語，
    然為被告所不同意。查原告上開追加，與其原起訴之原因事
    實不同，係屬另一請求權，係屬訴之追加，且與原起訴請求
    之基礎事實不同，亦難認為無礙於被告之防禦及訴訟之終結
    ，參諸前開規定，難予准許。況且，原告上開追加請求之事
    實，亦未經其先以書面向賠償義務機關為請求，而不符起訴
    之要件，因此，原告上開追加，與法不合，應予駁回。
乙、實體部分：
一、原告起訴主張：
(一)、原告有兩筆獨立農地（地號雲林縣元長鄉○○○段合併同段
    小段393 、393-1 ）在申請興建農舍（下稱系爭農舍）時被
    合併了，在97年3 月7 日欲售1 筆地號五塊寮段393-2 （含
    系爭農舍）總價370 萬元，已經打好契約書，買方代書看了
    農地使用執照表示要到鄉公所辦理農舍使用執照分割才可以
    過戶。當天原告約了村長蔡龍煙作證人到被告元長鄉公所找
    2 位主辦，要辦理農舍分割出售，主辦單位說當時農舍申請
    時已合併不能分割，只能1.如果要出售1 筆農地要先將農舍
    打掉，恢復農地才能出售1 筆；2.2 筆土地含農舍一起出售
    ，農舍不能分割出售。當下主辦單位有用原告的手機跟買方
    解釋不能分割的原因，所以買賣契約不成立。
(二)、因原告無法出售農地，原告不死心，開始詢問網友，網友說
    可以分割，原告就查問行政院農委會、內政部長等，確定可
    以分割後，原告再委託代書去辦理農舍分割，但元長鄉公所
    主辦單位還是說不能分割，後來原告去電主辦單位即被告機
    關所屬公務員李宏裕，並請代書拿法條去給主辦人看，主辦
    單位去問雲林縣政府，才在98年4 月2 日讓原告變更完成。
(三)、嗣原告拖到98年11月29日才出售該筆農地（含系爭農舍），
    總價270 萬元，原告已經損失價差100 萬元，以及貸款利息
    50萬元，原告希望依照國家賠償法請求被告元長鄉公所賠償
    損害150 萬元等語。
(四)、對於被告答辯之陳述:
  1.農地分割是地政的事情，原告不會找公所，原告不是農地農
    舍的分割，農舍及座落基地早於90年8 月29日向地政機關申
    請分割並完成登記，獨立為五塊寮段393-2 號土地（下稱39
    3-2 號土地）。原告係為辦理農舍使用執照分割，是元長鄉
    公所的責任，本件係承辦人員回答錯誤，不會辦理，害原告
    的系爭農舍無法出售，造成原告的損失。
  2.原告的農舍並未增建或擴建，原告的農業使用證明本來就合
    法，依土地稅法第39條之2 、第30條之1 ，可免徵增值稅，
    不用先到公所辦理，交給代書就可以辦。本件係被告的承辦
    人員不懂法律，要原告把農舍全部打掉恢復農地才可以辦理
    出售，致原告無法完成與訴外人賴湘南之買賣而受有損害。
  3.原告於97年3 月7 日，係由於系爭農舍好不容易賣掉，要辦
    理農舍使用執照分割，有拿出88（元）營使字第002 號合併
    的使用執照、農舍資料、簽約農舍成交的買賣合約書等全部
    資料、筆計型電腦給被告承辦人員看，要辦理農舍使用執照
    分割，承辦人員叫原告農舍全部打掉恢復農地才可以辦理出
    售，承辦人員閱過上開資料後當場以電話向買方說明不能分
    割，導致買賣不成。原告不是問要出售農地想要取得農業使
    用證明，也不是使用執照辦理變更基地的問題，要辦理變更
    基地交給代書就可以辦，不是這個問題。承辦人員要了解法
    律規定，不能用猜測的，否則，其想法會害人民損失。況且
    ，被告公務員當時也沒說是用猜測的。
  5.原告與訴外人賴湘南的買賣總價是370 萬元，約定扣還貸款
    餘額才給原告；後與訴外人林誠溫買賣的總價是270 萬元，
    亦同樣約定扣還貸款餘額才給原告。上開前後買賣之價差達
    100 萬元，且多繳2 年的貸款利息約50萬元，合計150 萬元
    ，係由於被告之公務員執行職務行使公權力，因故意或過失
    不法侵害原告之權利，被告應依國家賠償法規定負損害賠償
    責任等語。
(五)、並聲明：被告應給付原告150 萬元。
二、被告則辯以：
(一)、本件無關乎「農地、農舍之分割出售」問題，原告主張之系
    爭農舍及座落基地，早於90年8 月29日即經原告向地政機關
    申請分割，並完成登記，獨立為393-2 號土地。
(二)、「農地、農舍之分割出售」，均屬地政機關所職掌，如原告
    向之申請均可為分割，無任何限制；向之申請買賣移轉，均
    可完成登記，無任何限制。是故原告於97年3 月7 日與賴湘
    南就393-2 號土地之買賣，本可逕向地政事務所辦理移轉登
    記，並無須被告之任何作為、或受限於被告之情形。
(三)、依原告於98年4 月2 日後，陸續向被告依法正式所為之申請
    脈絡，原告應係欲取得其所有農地之「農業使用證明」，以
    便其辦理移轉登記時可免徵土地增值稅。顯然，原告主張被
    告不准其辦理分割，致其無法完成與賴湘南之買賣而受有損
    害，與事實不符。
(四)、且原告於97年3 月7 日，係與村長蔡龍煙前來鄉長室泡茶聊
    天，並非正式向被告提出什麼申請而被告不予准許。且原告
    當時僅提出一紙88（元）營使字第2 號使用執照，問被告要
    出售農地、欲取得「農業使用證明」要注意什麼事，被告人
    員答覆「執照上之農舍與基地要一併移轉」、「農舍不能有
    增建或擴建」等語，依法並無違誤。原告亦未曾告知伊已將
    農舍基地獨立分割為393-2 號土地，僅出示原始執照，則所
    詢問題與其真切之欲望根本不能相符; 原告當時應該要求將
    使用執照辦理變更基地，亦即同其於98年4 月2 日依法正式
    之申請，被告隨即辦理，請原告拆除增建後准予變更。原告
    在上開非正式之詢問，要求公所必須第一時間自行猜測並猜
    對原告之想法，實強人所難。
(五)、另原告與賴湘南之買賣契約第12條第7 項已約定「賣方保證
    本約標的未向建管單位申請農舍、或提供予其他土地申請農
    舍、或係由已興建農舍之土地所分割出」，原告已違擔保責
    任，該契約能否履行完畢使原告取得價金，不無疑問。且該
    買賣標的五塊寮段393-2 號土地，其上原告已就為擔保自己
    之債務而設定擔保金額240 萬元之抵押權，而與賴湘南約定
    價金370 萬元中之120 萬元須清償債務尾款完畢；而與林誠
    溫之買賣價金約定350 萬元，其中就抵押債務並無約定，如
    由林誠溫承受之結果，賣價高達470 萬元，原告並無損害，
    反而受益等語。
(六)、並聲明：原告之訴駁回;訴訟費用由原告負擔。
三、兩造爭執及不爭執事項:
(一)、不爭執事項：
  1.原告曾經於97年3 月7 日，以370 萬元將系爭農舍連同坐落
    基地即393-2 號土出售予賴湘南未果，其中契約第四條有載
    明，賣方應將系爭房地設定之抵押債務120 萬元清償，並塗
    銷抵押權完畢。
  2.前項買賣當時原告有會同村長蔡龍煙至被告公所洽辦相關事
    宜。
  3.原告後於98年11月29日，將系爭農舍及其坐落基地393-2 號
    土地，以270 萬元連同同地段393 之1 號土地作價80萬元，
    合計350 萬元賣給林誠溫，並移轉所有權登記完畢。
  4.系爭農舍在建造時，係以同地段393 及393 之1 地號耕地為
    建造基地，該393 號土地於90年間辦理分割出同段393-2 號
    土地，系爭農舍係座落在392-2 號土地上。
(二)、爭執事項：
  1.原告於97年3 月7 日，第1 次出賣系爭農舍及基地393-2 號
    土地時，向被告洽辦相關事宜之情形如何？原告所謂「農舍
    使用執照分割」之意思為何?
  2.被告公所人員辦理原告上開事宜，被告應否負國家損害賠償
    責任？
  3.原告第1 次與第2 次出售系爭農舍及基地之實際價差及損害
    是否為150 萬元（價差100 萬元，另加2 年的利息50萬元）
    ？
四、得心證之理由:
(一)、原告於97年3 月7 日，第1 次出賣系爭農舍及393-2 號土地
    時，向被告洽辦相關事宜之情形如何？原告所謂「農舍使用
    執照分割」之意思為何? 經查:
  1.原告於97年3 月7 日與村長蔡龍煙到被告公所時，係在鄉長
    室與被告公所人員洽詢等情，為原告於本院證述時所自陳（
    本院卷第99頁背面至第100 頁），並有證人即被告公所當時
    與原告洽談之職員張聰明之證述可參（本院卷第101 頁背面
    ），足信無誤。
  2.且原告主張其上開洽詢，經被告公所職員張聰明、李宏裕二
    人告知原告不得分割，並經張聰明以電話告知買受人賴湘南
    後，取消原買賣契約等語。則被告抗辯原告並未正式向被告
    提出任何申請乙節，應足採信。
  3.又原告主張其上開洽詢，係要辦理「農舍分割出售」，惟被
    告承辦人員告知: 當時農舍申請時已合併不能分割，如1.要
    出售1 筆農地要先將農舍打掉，恢復農地才能出售1 筆；2.
    2 筆土地含農舍一起出售，農舍不能分割出售等語。惟為被
    告所否認，並辯稱: 原告當時係提出一紙88（元）營使字第
    002 號使用執照，問被告要出售農地、欲取得「農業使用證
    明」要注意什麼事，被告人員答覆: 「執照上之農舍與基地
    要一併移轉」、「農舍不能有增建或擴建」等語，依法並無
    違誤云云。而查:
  系爭農舍在建造時，係以元長鄉○○○段393 及393 之1 地
    號二筆土地合併為基地，向主管機關申請核發使用執照，而
    其中393 地號土地，業經原告於90年8 月29日辦理分割出同
    段393-2 號土地，系爭農舍即座落在該393-2 號土地等情，
    為兩造所不爭執，並有雲林縣元長鄉公所88（元）營使字第
    002 號系爭農舍之使用執照、地籍圖謄本及393-2 地號土地
    登記第一類謄本等影本在卷可按（本院卷第12頁、第68至69
    頁），足信無誤。
  參酌農業發展條例第18條第4 項規定: 「…農舍應與其坐落
    用地併同移轉或併同設定抵押權…」，與土地稅法第39條之
    2 第1 項規定: 「作農業使用之農業用地，移轉與自然人時
    ，得申請不課徵土地增值稅。」、同法施行細則第57條第1
    款規定: 「本法第39條之2 第1 項所定農業用地，其法律依
    據及範圍如下: 一農業發展條例第3 條第11款所稱之耕地。
    」，及同細則第58條第1 項第1 款規定: 「依本法第39條之
    2 第1 項申請不課徵土地增值稅者，應依下列規定檢附證明
    文件，送主管稽徵機關辦理: 一第57條之土地，應檢附直轄
    市、縣（市）農業主管機關用地作農業使用證明文件。」、
    第2 項: 「直轄市、縣（市）農業主管機關辦理前項各款所
    定作農業使用證明文件之核發事項，得委任或委辦區、鄉（
    鎮、市、區）公所辦理。」等意旨，農舍與其坐落基地為買
    賣、移轉所有權時，農舍應與其坐落用地併同移轉，否則，
    於法有違，將導致無法移轉所有權登記; 而「農業使用證明
    」則只涉及是否要繳納土地增值稅的問題，不致於導致無法
    買賣移轉所有權登記，應足確定。
  另參酌原告所提出其於97年8 月11日在網路上尋求幫助之列
    印資料（本院卷第19頁）與其訴狀所引其於該期間與相關單
    位之詢問e-mail資料（本院卷第88至90頁），及原告所提出
    內政部營建署90年1 月20日九十營署建管字第001840號函、
    內政部90年2 月26日台九十內營字第九○八二六三六號函及
    院農業委員會90年2 月1 日（九○）農輔字第900050102 號
    函（本院卷第14至18頁），均係關於農舍的基地有合併數筆
    土地時，是否可以或應如何分割出售之問題，可見原告上開
    問題已經存在，並非臨訟杜撰。
  再參酌被告所提出原告嗣於98年4 月2 日，向被告申請辦理
    更正（變更）上開88（元）營使字第002 號自用農舍使用執
    照之相關資料（被證一、本院卷第61至72頁），相互比對結
    果，原告至被告公所係為洽詢如何變更上開系爭農舍之使用
    執照之坐落基地，以使使用執照上所載農舍之坐落基地與買
    賣標的即393-2 地號土地相符，而達得以順利買賣及移轉所
    有權登記，應足確定。
  因此，被告所辯原告當時係詢問被告: 要出售農地、欲取得
    「農業使用證明」要注意什麼事，及證人即被告當時之承辦
    人員李宏裕、張聰明亦為同上之證述云云（本院卷第102 至
    104 頁），應非屬實。而證人即買受人賴湘南在本院所證稱
    : 當初是要買系爭房地，惟因「農用證明」申請不出來，無
    法過戶（移轉所有權登記），因此沒有買等語（本院卷第10
    5 頁背面至第106 頁），應係其未詳細正確了解各項處理程
    序所生之誤認，均無足採。而原告所謂的「農舍使用執照分
    割」之真意，應係指「農舍使用執照關於坐落基地之變更」
    ，亦足認定。
(二)、被告公所人員辦理原告上開事宜，被告應否負國家損害賠償
    責任？
  1.按公務員於執行職務行使公權力時，因故意或過失不法侵害
    人民自由或權利者，國家應負損害賠償責任。公務員怠於執
    行職務，致人民自由或權利遭受損害者亦同，國家賠償法第
    2 條第2 項定有明文。又行政指導行為，雖亦有國家賠償法
    之適用，惟參照上開規定，國家賠償責任，仍應以公務員於
    執行職務行使公權力時，有故意或過失不法侵害人民自由或
    權利之行為，且與損害之發生，有相當因果關係為要件。
  2.原告於97年3 月7 日到被告公所時，係偕同村長蔡龍煙一同
    前往，且係在鄉長室與被告公所人員洽詢，並未正式向被告
    提出任何申請等情，已如上述。雖被告公所人員對於原告之
    詢問或有誤解，做出不符其需求之回答。然原告上開洽詢被
    告公所人員之性質，應認為係雙方基於私人間之信賴所為之
    洽詢，尚難認為被告公所人員係執行職務行使公權力之行為
    ，縱使原告因而受有損害，亦難認已符合國家損害賠償之要
    件，因此，原告之請求已無理由。
  3.原告雖又主張: 其是要到櫃台，村長跟我說，一起到鄉長室
    談，大概他們跟村長有約好等語（本院卷第99頁背面）。然
    村長蔡龍煙係原告之堂弟，且係應原告之邀請而偕同原告到
    公所洽詢之人，亦據村長到庭證述明確（本院卷第100 頁背
    面），且為原告所自陳（本院卷第48頁背面），則村長關於
    上開洽辦業務之所為，應屬原告之使用人，依民法第224 條
    規定: 「債務人之代理人或使用人，關於債之履行有故意或
    過失時，債務人應與自己之故意或過失負同一責任。」之意
    旨，原告應自負其責，尚難以上開情事，而據以認為被告人
    員已有執行職務行使公權力之行為。
  4.況且，被告抗辯原告於上開洽詢時，其來意說不清楚乙節，
    雖為原告所否認。然查:
  原告當時應係要辦理系爭農舍使用執照上關於坐落基地的變
    更，以使使用執照上所載農舍之坐落基地與買賣標的即393-
    2 號土地相符，而得順利將系爭農舍搭配基地出售，已如上
    述。
  惟參酌原告於本院言詞辯論時，仍時而主張其當時係要辦理
    「農用使用證明的分割」（本院卷第100 頁正面）、時而又
    主張其要辦理「使用執照分割」（本院卷第100 頁背面）、
    時而又主張其要辦理「農地使用執照」（本院卷第103 頁正
    面），並於補充理由二狀明確表明「不是使用執照辦理變更
    基地的問題…」等語（本院卷第156 頁）; 與其起訴狀上亦
    載為: 「地號雲林縣元長鄉○○○段合併同段小段393 、39
    3- 1號97年3 月7 日欲辦理分割出售…」、「…要辦理農舍
    分割出售…」等語（本院卷第2 頁及第3 頁），及原告上開
    於其訴狀所引用其與相關單位詢問之e-mail資料，其中「20
    08 /8/12( 星期二) 上午10:18 寄件者:"農二- 黃健男" 」
    之郵件中亦同載有「您的問題不是很清楚，請留個電話便於
    聯絡說明」等情節（本院卷第88頁），被告抗辯原告當時並
    未清楚表達其到被告欲辦理之事項、用意，足以採信。
  綜上，被告抗辯原告在上開非正式之詢問，要求公所必須第
    一時間自行猜測並猜對原告之想法，實強人所難，亦屬可採
    。因此，縱認被告公所人員於上開洽詢時，未依原告真正之
    需求做正確之回答，致原告受有損害，則該危險亦應由原告
    自己承擔，尚難認為應由被告負國家賠償責任。
(三)、從而，原告本於國家賠償之法律關係，請求被告給付150 萬
    元，為無理由，應予駁回。
(四)、末查，本件被告公所人員之所為，既非屬執行職務行使公權
    力之行為，而與國家賠償之要件不符，且縱使原告因而受有
    損害，亦應由原告自己承擔危險，難認應由被告負國家損害
    賠償責任，及原告追加其拆除晒穀場之損失30萬元之主張，
    於法未合，不應准許，則原告所提出其是否受有損害及損害
    之金額多少之主張，與舉證證明其上開主張之證據土地買賣
    契約書、支付放款利息收據等（本院卷第20至41頁），及被
    告令其拆除晒穀場是否合法及證明其上開損失之證據照片（
    本院卷第140 至148 頁），均無續予審酌論述之必要，併此
    敘明。
丙、結論：本件原告之訴為無理由，依民事訴訟法第78條，判決
    如主文。
中    華    民    國  100     年    4     月    13    日
                  民事第二庭        法  官  黃一馨
以上正本係照原本作成
如對本判決上訴，須於判決送達後廿日內向本院提出上訴狀。如
委任律師提起上訴者，應一併繳納上訴審裁判費。
中    華    民    國  100     年    4     月    13    日
                                    書記官  詹培煌